臺灣高等法院刑事判決
110年度交上易字第134號
上  訴  人  臺灣桃園地方檢察署檢察官
被      告  楊祖軍


上列上訴人因被告過失傷害案件，不服臺灣桃園地方法院109年
度交易字第235號，中華民國110年3月4日第一審判決（聲請簡易
判決處刑案號：臺灣桃園地方檢察署108年度偵字第25355號），
提起上訴，本院判決如下：
    主  文
上訴駁回。
    理  由
一、按無效之違法判決，如誤合法之上訴為不合法而判決駁回時
    ，最高法院25年上字第3231號判例意旨略以：此種程序上之
    判決，本不發生實質的確定力，原上訴並不因而失效，應仍
    就上訴為裁判。嗣司法院釋字第271 號解釋則以：「刑事訴
    訟程序中不利益於被告之合法上訴，上訴法院誤為不合法，
    而從程序上為駁回上訴之判決確定者，其判決固屬重大違背
    法令，惟既具有判決之形式，仍應先依非常上訴程序將該確
    定判決撤銷後，始得回復原訴訟程序，就合法上訴部分進行
    審判。否則即與憲法第8條第1 項規定人民非依法定程序不
    得審問處罰之意旨不符。最高法院25年上字第3231號判例，
    於上開解釋範圍內，應不再援用。」據此，除就不利於被告
    之上訴，而從程序上為駁回上訴之確定判決，應依非常上訴
    程序處理外；就未使案件發生終局確定效力之程序違法之程
    序判決，仍有最高法院25年上字第3231號判例之適用，即屬
    無效之違法判決，不生訴訟終結之效果，仍可逕依原上訴程
    序處理（最高法院108年度台上字第1737號刑事裁定參照）
    。
二、查本件上訴人即被告楊祖軍因過失傷害案件，檢察官不服原
    審無罪判決，於民國110年4月7日提起上訴，本院前因認原
    審受命法官於簡易判決處刑程序中，僅以傳票註記方式，而
    未明示已改通常程序之旨，並依原簡易程序之案號，進行交
    互詰問及證據調查後，始諭知改依通常程序進行審理（見桃
    交簡卷第106頁），此部分訴訟程序轉換及終結訴訟程序非
    無瑕疵，致生影響於告訴人在第一審辯論終結前是否已生撤
    回告訴之效力，而未經言詞辯論，於110年6月10日逕行諭知
    將原判決撤銷發回原審法院。然我國刑事訴訟採言詞辯論原
    則，判決，除有特別規定外，應經當事人之言詞辯論為之（
    刑事訴訟法第221條參照），又依刑事訴訟法第372條規定，
    二審法院僅得就諭知管轄錯誤、免訴、不受理之判決上訴時
    ，於認有理由發回時得不經言詞辯論為之，揆之前揭說明，
    本院所為前開程序判決，於法尚有未合，自不生實質確定力
    及訴訟終結之效果，而應回復原訴訟即二審上訴程序，以維
    被告在場聽審等正當法律程序，合先敘明。
二、經本院審理結果，認第一審判決對被告楊祖軍為無罪之諭知
    ，核無不當，應予維持，並引用第一審判決書記載之證據及
    理由（如附件）。
三、檢察官上訴意旨略以：㈠原審採信被告之辯解，以告訴人只
    注意車前狀況而忽略左側包含被告車輛在內的其它來車，方
    才導致根本未曾注意到被告車輛之情形，逕認定未注意兩車
    併行間隔者應係告訴人，遂認被告並無違反注意義務。惟被
    告之過失，與告訴人自己之過失，併合而為危害發生之原因
    時，仍不能阻卻被告過失之責任。而被告有未注意兩車併行
    間隔之過失致生本案車禍乙節，業如前述，且告訴人因本案
    車禍受有傷害，足認被告之過失行為與告訴人之傷害結果間
    具有因果關係。㈡另原審法院審理時，未就本案車禍肇事原
    因依聲請函送桃園市政府行車事故鑑定會為鑑定，以釐清本
    案車禍肇事因素，亦未在判決內說明未函送鑑定之理由，即
    認被告就本案車禍發生並無過失，容有未洽。
四、經查：
　㈠告訴人即證人鍾慧陵證稱：伊行車在路上靠近外側禁止停車
    的紅線，不知道為何會倒下去；行經案發地點是直行，沒有
    注意旁邊車輛；被告是從伊機車左邊過去，開在靠車道那邊
    ，伊在被告經過後往左側倒地等語（見桃交簡卷第99至101
    頁）。堪認被告所駕駛車輛與鍾慧陵之機車在駛進入案發地
    點前，原處於保持安全間隔之併行行駛狀態；倘2車維持此
    狀態併行行駛，原無發生本件擦撞之可能，是被告所駕駛車
    輛與鍾慧陵之機車必然有一方或雙方偏離併行行向軌道而往
    對方車身靠近才會發生擦撞。
　㈡被告供述本件鍾慧陵之機車是擦撞到其駕駛之車輛右側後照
    鏡，該車輛右側前門玻璃損壞、右側後門凹陷，有相片4幀
    在卷可憑（見偵字卷第23-1頁），核與鍾慧陵所證被告車輛
    是從機車左邊過去位置大致相符，堪認被告駕駛車輛車頭比
    鍾慧陵之機車較早到達2車發生擦撞之位置等情，可以認定
    。
　㈢案發地點桃園區中山路、中山路658巷巷口之路邊劃有路面邊
    紅線，該段路口道路「微彎」，且該紅線與越過巷口後之延
    伸處有路燈電桿，而以機車倒地刮擦痕以觀，鍾慧陵之機車
    倒地時係在紅線內側，有道路交通事故現場圖1紙及相片2幀
    在卷可憑（見偵字卷第18、22、23頁），參以證人鍾慧陵證
    稱證稱：伊當時是靠路邊紅線騎乘；該處有微微的轉彎等語
    （見桃交簡卷第101頁、偵字卷第40頁背面），則證人鍾慧
    陵沿紅線騎乘機車一情，亦可認定。是依據前揭紅線延伸路
    線所示，其末端有路燈電桿之障礙物，衡諸常情，駕駛人遇
    此情狀，必然會採取閃避措施，自無從排除鍾慧陵沿紅線騎
    乘機車至中山路658巷巷口前，為避免撞及前方路燈基座，
    而有改變行向往其左方即中山路慢車道路段行駛可能。復參
    以當時被告與鍾慧陵騎乘機車併行之相對位置，被告所行駛
    之內側車道本無需為任何閃避動作，反觀鍾慧陵則係沿紅線
    騎乘機車，該路燈基座正橫亙在路口前方紅線內側，其為避
    免碰撞而於道路「微彎」之情況下，率先採取迴避措施向左
    偏移，難謂有違常情。
　㈣綜上，被告所辯：當時是告訴人機車往內線（即中山路慢車
    道）靠，因為其左側有車輛無法向左靠，以致鍾慧陵之機車
    是擦撞到其駕駛之車輛右側後照鏡等語，即非無據，可堪採
    信。
　㈤上訴意旨雖認被告與有過失，然所執無非以被告未注意車前
    狀況及保持兩車併行距離云云，然則若依證人鍾慧陵所證機
    車行駛路線及現場車輛碰撞情形，碰撞位置既在被告駕駛車
    輛右側後照鏡，且係因鍾慧陵偏左閃避瞬間所致，被告有如
    何能藉由注意車前狀況而避免碰撞事件發生。再者，機車行
    駛之車道，應依標誌或標線之規定行駛；無標誌或標線者，
    依下列規定行駛三、變換車道時，應讓直行車先行，並注意
    安全距離。道路交通安全規則第99條第1項第3款亦有明文。
    是鍾慧陵沿路邊紅線行駛若要靠左進入慢車道時，自應讓被
    告所駕駛之直行車先行，並注意安全距離，亦難認被告有何
    未盡注意義務之情。
　㈥此外，上訴意旨僅以被告駕駛與鍾慧陵機車併行並發生擦撞
    等情，即推認前開2車未保持安全間隔而肇事，並未就被告
    與鍾慧陵行進間之各種可能情形為分析研判。而道路交通管
    理處罰條例要求併行之車輛應注意彼此間之安全間隔，應以
    一般駕駛人得以注意並來得及採取必要安全措施為前提，倘
    原併行之車輛始終保持直行而未縮短2車之間隔，惟其中一
    車因突發原因而偏離原直行軌道，致2車原保持之間隔突然
    不足，而生碰撞之結果，對於始終保持直行之車輛而言，2
    車之碰撞，實無從藉由其注意以防止。本件鍾慧陵之機車是
    擦撞到被告車輛右側後照鏡，可見鍾慧陵機車係併行於被告
    車頭後方；且就被告而言，於路口右前方有路燈基座時，被
    告亦無可能偏右行駛。則於被告左側車道為快車道，時有車
    輛經過之情形下，2車得以併行保持安全之距離更為有限，
    此時車頭先行接近中山路658巷巷口之被告即便隨時注意與
    其併行之鍾慧陵，亦無從避免鍾慧陵突然向左偏駛而生碰撞
    之結果。至檢察官雖聲請將本件函送車輛行車事故鑑定委員
    會鑑定本件肇事原因及路權，然鑑定任務在輔助法院認定特
    定之證據問題，而法院對於鑑定意見是否採納仍須進行自主
    之證據評價，為適法之職權行使，本件並非不能憑藉卷附證
    據及經驗法則據以判斷，因而事證既然已明，自無鑑定必要
    。上訴意旨未能注意及此，遽行認定被告亦同為肇事因子，
    並主張原審未能送請鑑定以致證據調查未完備云云，即非有
    據。檢察官猶執前詞上訴，指摘原判決不當，為無理由，應
    予駁回。
五、被告經本院合法傳喚，無正當理由不到庭，爰不待其陳述逕
    為一造辯論判決。
據上論斷，應依刑事訴訟法第368條、第371條、第373條，判決
如主文。
本案經檢察官王以文聲請簡易判決處刑，檢察官陳玫君提起上訴
，檢察官蔡顯鑫到庭執行職務。
中　　華　　民　　國　　110 　年　　8 　　月　  25　　日
                  刑事第一庭  審判長法  官  李釱任
                                    法  官  崔玲琦
                                    法  官　呂煜仁
以上正本證明與原本無異。
不得上訴。
                                    書記官　林廷佳
中　　華　　民　　國　　110 　年　　8 　　月　　25　　日

附件：
臺灣桃園地方法院刑事判決            109年度交易字第235號
聲　請　人　臺灣桃園地方檢察署檢察官
被　　　告　楊祖軍　男　（民國00年0月00日生）
                    身分證統一編號：Z000000000號
                    住○○市○○區○○街000號4樓
              （現於法務部○○○○○○○○○○○執行中）
上列被告因過失傷害案件，經檢察官聲請簡易判決處刑（108 年
度偵字第25355 號），本院認不宜以簡易判決處刑（原案號：10
8 年度桃交簡字第2697號），改依通常程序審理，判決如下︰
    主  文
楊祖軍無罪。
    理  由
一、聲請簡易判決處刑意旨略以：被告楊祖軍於民國108 年1 月
    14日下午4 時30分許，駕駛車牌號碼000-0000號自用小客車
    ，沿桃園市桃園區中山路往正光路方向行駛，行經中山路與
    中山路658 巷口，本應注意兩車並行之間隔，並隨時採取必
    要之安全措施，而當時天候晴、日間自然光線、柏油路面乾
    燥、無缺陷、無障礙物且視距良好等情況，客觀上並無不能
    注意之情事，竟疏未注意及此，即貿然直行，適有同向由告
    訴人鍾慧陵所騎乘之車牌號碼000-000 號普通重型機車駛至
    ，因閃避不及而發生碰撞，致鍾慧陵受有左側眼瞼及眼周圍
    區域擦傷之初期照護、腹壁擦傷之初期照護、左側膝部擦傷
    之初期照護及左側足部擦傷之初期照護等傷害。因認被告涉
    犯修正前刑法第284 條第1 項前段之過失傷害罪嫌。
二、按犯罪事實應依證據認定之，無證據不得認定犯罪事實，又
    不能證明被告犯罪者，應諭知無罪之判決，刑事訴訟法第15
    4 條第2 項、第301 條第1 項分別定有明文。次按認定犯罪
    事實所憑之證據，雖不以直接證據為限，間接證據亦包括在
    內，然而無論直接或間接證據，其為訴訟上之證明，須於通
    常一般之人均不致有所懷疑，而得確信其為真實之程度者，
    始得據為有罪之認定，倘其證明尚未達到此一程度，而有合
    理之懷疑存在時，事實審法院復已就其心證上理由予以闡述
    ，敘明其如何無從為有罪之確信，因而為無罪之判決，尚不
    得任意指為違法（最高法院76年台上字第4986號判例意旨參
    照）。又按刑事訴訟法第161 條第1 項規定：「檢察官就被
    告犯罪事實，應負舉證責任，並指出證明之方法。」，因此
    檢察官對於起訴之犯罪事實，應負提出證據及說服之實質舉
    證責任，倘其所提出之證據，不足為被告有罪之積極證明，
    或其指出證明之方法，無從說服法院以形成被告有罪之心證
    ，基於無罪推定之原則，自應為被告無罪判決之諭知（最高
    法院92年台上字第128 號判例意旨參照）；又按告訴人之告
    訴或告發人之告發，係以使被告受刑事訴追為目的，是其陳
    述是否與事實相符，仍應調查其他證據以資審認，不得僅憑
    其片面指述，遽入人罪（最高法院99年度台上字第3782號判
    決參照）。再按刑事訴訟法第308 條規定：「判決書應分別
    記載其裁判之主文與理由；有罪之判決並應記載犯罪事實，
    且得與理由合併記載」，同法第310 條第1 款規定：「有罪
    之判決書，應於理由內分別情形記載左列事項：一、認定犯
    罪事實所憑之證據及其認定之理由」，及同法第154 條第2
    項規定：「犯罪事實應依證據認定之，無證據不得認定犯罪
    事實」，準此，刑事判決書應記載主文與理由，於有罪判決
    書方須記載犯罪事實，並於理由內記載認定犯罪事實所憑之
    證據及其認定之理由。所謂認定犯罪事實所憑之「證據」，
    即為該法第154 條第2 項規定之「應依證據認定之」之「證
    據」。職是，有罪判決書理由內所記載認定事實所憑之證據
    ，即為須經嚴格證明之證據，另外涉及僅須自由證明事項，
    即不限定有無證據能力之證據，及彈劾證人信用性可不具證
    據能力之彈劾證據。在無罪判決書內，因檢察官起訴之事實
    ，法院審理結果，認為被告之犯罪不能證明，而為無罪之諭
    知，則被告並無檢察官所起訴之犯罪事實存在，既無刑事訴
    訟法第154 條第2 項所規定「應依證據認定之」事實存在，
    因此，判決書僅須記載主文及理由，而理由內記載事項，為
    法院形成主文所由生之心證，其論斷僅要求與卷內所存在之
    證據資料相符，或其論斷與論理法則無違，通常均以卷內證
    據資料彈劾其他證據之不具信用性，無法證明檢察官起訴之
    事實存在，所使用之證據並不以具有證據能力之證據為限，
    是以被告經本院認定不能證明犯罪，理由俱詳如下述，惟即
    不再論述所援引有關證據之證據能力，合先敘明。
三、聲請簡易判決處刑意旨認被告涉有上開過失傷害罪嫌，無非
    以：證人即告訴人證述、診斷證明書、道路交通事故現場圖
    、道路交通事故調查報告表（一）、（二）、現場與車損照
    片等為其論據。訊據被告楊祖軍固坦承於前揭時、地，駕駛
    上開自小客車與告訴人所騎乘之機車發生碰撞，並造成告訴
    人受傷之事實。惟辯稱：該我當時車速不快，路段有點往右
    微彎，我與告訴人平行行駛，但告訴人沒有跟著往右微彎，
    往我的方向偏過來，他的把手或後照鏡才會跟我的車子擦撞
    到，且當時車速很慢，後面又有車，我無法緊急煞車，只好
    往前行駛一段再停下來等語（桃交簡卷第70頁）。經查：
（一）被告與告訴人於聲請簡易判決處刑書所載時、地發生車禍
      ，造成告訴人受傷等情，為被告所自承，並經告訴人證述
      在卷，且有上揭資料在卷可佐，該情首堪認定。
（二）汽車行駛時，駕駛人應注意車前狀況及兩車並行之間隔，
      並隨時採取必要之安全措施，道路交通安全規則第94條第
      3 項固有明文，又依道路交通安全規則第2 條第1 項第1
      款規定，本規則「汽車」用語包括機車。而本案就事發經
      過，告訴人於警詢證稱：車禍時我車速約每小時30公里，
      我沒有發現到對方就被撞上，來不及採取任何反應措施，
      我也不清楚對方撞到我機車何處，等我發現對方時，對方
      已經在我前方100 公尺處了（偵卷第11至12、25頁），於
      提告後在偵訊中補稱：被告應該是在我後方，該處有微微
      的轉彎，我也不曉得為何發生碰撞，也不記得我有無往內
      側車道偏或我的後照鏡或把手有無撞到被告的汽車，（問
      ：你認為被告過失何在？）我認為被告車速過快，未保持
      安全距離及注意車前狀況云云（偵卷第40頁），於審理時
      證稱：當時是下午4 點，車輛滿多的，我直行，我大多注
      意前面，沒有特別注意旁邊的車輛，我是順著路騎車，沒
      有特別閃避什麼，車禍發生時我沒有看到被告的車，我倒
      下去後才看到他往路邊停云云，且告訴人非但對於被告行
      向、車禍發生經過毫無印象，對於其機車是左側或右側遭
      被告碰撞、車禍發生時被告是在自己左側或是右側、自己
      是往左側還是右側倒等節所述均不一致（桃交簡卷第99至
      102 頁），僅一再強調「我確定有車從我旁邊過」、「被
      告可能車速過快」、「如果被告有保持安全距離不會有此
      事發生」云云，本件又無案發時之路口監視器、行車紀錄
      器或目擊證人可供調查佐證，而告訴人既有上揭無印象、
      甚至所述不一的情況，其指述已顯有瑕疵，何況告訴人在
      車禍發生後才注意到被告之車輛，則其對被告之車速、是
      否偏離車道等情理應一無所知，如何可能有辦法斷言被告
      係從其後方接近而非平行行駛、車速過快、且係偏離道路
      行向過於靠近告訴人（而非如被告所言是告訴人偏離道路
      行向）未保持安全距離以致本件車禍發生，可見該等說詞
      應係基於欲強調被告過失所為，而非基於其所見所聞，已
      難以告訴人該等指述遽論被告對於本件車禍發生確有檢察
      官所指之過失，再者，依告訴人上揭所言，豈非更足證告
      訴人「只注意車前狀況」忽略左側包含被告車輛在內的其
      他來車，方才導致根本未曾注意到告車輛的情形，反可認
      「兩車並行之間隔」者應係告訴人無誤，被告所辯「告訴
      人未沿著道路彎曲方向微向右行駛以致擦撞到左側之被告
      車輛」一節較為可信。
四、綜上，被告是否有未保持車輛並行間隔之過失行為，除告訴
    人單一有瑕疵之指述外，並無其他補強證據足資證明其真實
    性。此外，復查無其他確切之證據足資證明被告有前開聲請
    簡易判決處刑意旨所指之過失傷害犯行，本諸罪證有疑、利
    於被告之證據法則，應認為不能證明被告犯罪，揆諸前揭說
    明，自應對被告為無罪之諭知。
據上論斷，應依刑事訴訟法第452 條、第301 條第1 項，判決如
主文。
本案經檢察官王以文聲請簡易判決處刑，檢察官盧奕勳到庭執行
職務。
中　　華　　民　　國　 110　　年　　3 　　月　　4 　　日
                  刑事第十庭法　官　洪瑋嬬
以上正本證明與原本無異。
如不服本判決應於收受判決後20日內向本院提出上訴書狀，並應
敘述具體理由。其未敘述上訴理由者，應於上訴期間屆滿後20日
內向本院補提理由書(均須按他造當事人之人數附繕本)「切勿逕
送上級法院」。
                            書記官　劉慈萱
中　　華　　民　　國　 110　　年　　3 　　月　　5 　　日